臺灣高等法院刑事判決　　　　　　 100年度上更(一)字第45號
上　訴　人
即　被　告　葉雲凱
選任辯護人　王淑琍律師（法扶律師）
上列上訴人因毒品危害防制條例案件，不服臺灣桃園地方法院98
年度訴字第839號，中華民國98年12月11日第一審判決（起訴案
號：臺灣桃園地方法院檢察署98年度偵字第8696、10562、10587
、10588、15842號），提起上訴，經判決後，由最高法院第一次
發回更審，本院判決如下：
    主  文
原判決關於葉雲凱部分撤銷。
葉雲凱販賣第二級毒品，處有期徒刑肆年。未扣案之販賣毒品所
得新臺幣壹仟元沒收，如全部或一部不能沒收時，以其財產抵償
之；扣案之行動電話壹支（內含門號0000000000號SIM卡壹張）
沒收。
    事  實
一、葉雲凱明知安非他命屬毒品危害防制條例第2條第2項第2款
    所稱之第二級毒品，不得販賣、持有，葉雲凱竟基於販賣第
    二級毒品安非他命營利之犯意，於民國98年3月25日晚上11
    時59分05秒，謝曉慧以所持門號0000000000號行動電話撥打
    葉雲凱所有門號0000000000號行動電話，渠等為如附表所示
    之通話內容，達成買賣安非他命之合意後，葉雲凱於翌日（
    26日）凌晨零時52分許，在桃園縣平鎮市○○街99巷1號住
    處內，交付安非他命1包予謝曉慧，並向謝曉慧收取現金新
    臺幣（下同）1千元。嗣員警依據通訊監察，得知葉雲凱有
    上開販賣安非他命犯行，經持臺灣桃園地方法院檢察署檢察
    官核發之拘票，於98年4月15日下午4時許，在葉雲凱於桃園
    縣平鎮市○○街99巷1號住處，拘獲葉雲凱到案，並扣得上
    開0000000000號行動電話1支（含該門號SIM卡1張），進而
    查悉上情。
二、案經桃園縣政府警察局楊梅分局報請臺灣桃園地方法院檢察
    署檢察官偵查起訴。
    理  由
壹、證據能力有無之判斷：
一、證人謝曉慧於警詢之證述：
    按刑事訴訟法第159條第1項規定：「被告以外之人於審判外
    之言詞或書面陳述，除法律有規定者外，不得作為證據」；
    其立法本旨係以證人於審判外之言詞或書面陳述，屬於傳聞
    證據，此項證據，當事人無從直接對於原供述者加以詰問，
    以擔保其真實性，法院亦無從直接接觸證人而審酌其證言之
    憑信性，違背直接審理及言詞審理之原則，除具有必要性及
    信用性情況之除外者外，原則上不認其有容許性，自不具證
    據能力；至所謂具有必要性及信用性情況者，例如刑事訴訟
    法第159條之1至第159條之5情形，仍例外認其有證據能力，
    然此乃係指法院未於審判期日傳喚相關證人到庭，案件僅能
    依靠該等證人於審判外之陳述以為判斷之情形，始需就該等
    審判外供述證據嚴格依照刑事訴訟法第159條之1至第159條
    之5所定要件一一檢視各該證人之供述，作為證據之資格。
    倘法院已經依據當事人聲請傳喚證人到庭接受檢辯雙方之交
    互詰問，則法院既已透過直接、言詞審理方式檢驗過該證人
    之前之證詞，當事人之反對詰問權亦已受到保障得以完全行
    使之情況下，該等審判外證據除有其他法定事由（例如：非
    基於國家公權力正當行使所取得或私人非法取得等，而有害
    公共利益，即以一般證據排除法則為判斷），應認該審判外
    供述已得透過審判程式之詰問檢驗，而取得作為證據之資格
    ，亦即其審判外供述與審判中供述相符部分，顯然已經構成
    具備可信之特別情狀，當然有證據資格（實務上之作用常為
    引用該等陳述與審判中陳述相符，強化該證人供述之可信度
    ），其不符部分，作為檢視審判中所為供述可信與否之彈劾
    證據，當無不許之理，甚者，其不符部分倘係於司法警察、
    檢察事務官調查中之供述，作為認定被告犯罪與否或不構成
    犯罪與否之證據，亦僅需依照刑事訴訟法第159條之2規定，
    斟酌其審判外供述作成外部環境、製作過程、內容、功能等
    情況認為之前供述較為可信，即可取得證據之資格，而作為
    認定事實之證據資格，最高法院94年臺上字第2507號、95年
    臺上字第2515號判決意旨均可資參照。經查：本件證人謝曉
    慧已於原審審理時到庭，並接受交互詰問程序，直接言詞審
    理檢視其證詞，而其前於警詢時之供述與其於原審審理時接
    受交互詰問所述，互核相符，且未據證人謝曉慧於偵查及原
    審審理時表示其於警詢時受有何不正方法訊問，而被告及辯
    護人亦同意此部分作為證據（見本院卷第66頁、第88頁反面
    ），本院再斟酌其作成之外部環境、製作過程、內容、功能
    等情況，認其警詢時所述，顯然已經構成具備可信之特別情
    狀，依前揭說明，自具有證據能力。
二、本件認定事實所引用之其他本件卷內所有卷證資料（包含人
    證與文書證據、物證等證據），並無證據證明係公務員違背
    法定程序所取得；而檢察官、被告及辯護人對本院提示之卷
    證，亦均表示同意作為證據等語在卷（見本院卷第66頁、第
    88頁反面），且卷內之文書證據及證人於審判外之陳述，亦
    無刑事訴訟法第159條之4之顯有不可信之情況與不得作為證
    據之情形，且被告及其辯護人均未曾提及檢察官在偵查時，
    有任何不法取供之情形，且客觀上並無顯不可信之情況。綜
    上，依刑事訴訟法第159條至159條之5之規定，本件認定事
    實所引用之本件卷證所有證據（包含人證與文書證據、物證
    等證據），均有證據能力，合先敘明。
貳、實體方面：
一、訊據上訴人即被告葉雲凱固坦認有於98年3月25日晚上11時
    59分05秒、98年3月26日凌晨零時52分48秒，其所有0000000
    000號行動電話與被告謝曉慧所持門號0000000000號行動電
    話間有如附表所示之對話等情，惟矢口否認有販賣第二級毒
    品安非他命犯行，並辯稱：先前向謝曉慧買安非他命，但謝
    曉慧沒貨，所以要退我1千元，該次通聯內容就是謝曉慧要
    退我的1千元，是謝曉慧來我家還那1千元後，問我有沒有安
    非他命請她吃，我就拿一點點安非他命請她，沒有賣，而我
    住處為警查獲時亦無安非他命毒品，證人謝曉慧警詢、偵查
    及原審之證詞反覆不一，不僅與事實相左，且迄今共有3種
    版本，自不可採云云。
    經查：
(一)、上開被告葉雲凱販賣安非他命予謝曉慧之事實，業據證人謝
    曉慧於(1)警詢時證稱：98年3月25日晚上11時59分5秒，我有
    打電話向被告葉雲凱購買1千元安非他命毒品，並在被告葉
    雲凱位於平鎮市○○街99巷1號住處交易，該安非他命是洪
    凱祥託我向被告葉雲凱拿的（見偵8696號卷第40頁正、反面
    ）；(2)偵查中證稱：98年3月25日晚上11時多，一直到隔天
    的零點多，我向被告葉雲凱聯絡要買毒品，那是「阿鵬」拿
    現金叫我去跟被告葉雲凱調的（偵8696號卷第46頁）；(3)原
    審審理時證稱：我有於98年3月25日向葉雲凱購買1千元的安
    非他命，是幫朋友「阿鵬」即洪凱翔代購，當時他身上沒有
    毒品，想要施用，一直拜託我，我才打電話給被告葉雲凱，
    直接到被告葉雲凱家拿1千元的安非他命等語甚明（原審卷
    第232頁反面、第233頁反面）。且證人謝曉慧於98年3月25
    日晚上11時59分05秒、翌日凌晨零時52分48秒，分別以其所
    持有門號0000000000號行動電話與被告葉雲凱所有門號0000
    000000號行動電話聯絡，為如附表所示之通話內容一節，亦
    有中華電信查詢資料及通訊監察譯文在卷可憑（見偵8696號
    卷第25頁、本院卷第55頁），復有上開0000000000號行動電
    話1支（含該門號SIM卡1張）扣案可資佐證，益徵證人謝曉
    慧前揭證詞洵屬非虛。再觀諸附表所示內容，並無任何證人
    謝曉慧要清償被告葉雲凱1千元之對話，況依該譯文所載：
    「證人謝曉慧：你那邊有用的東西嗎？」，被告葉雲凱隨即
    答：「有，我剛拿到」；證人謝曉慧再問：「我朋友要拿1
    張，cash」，被告葉雲凱亦答以：「OK，然後呢？你在哪裡
    ？」等語，顯與一般購毒者與販毒者間以術語暗示對方，互
    相達成買賣毒品之合意之情狀相符，可知上開電話監聽譯文
    所載，確為證人謝曉慧與被告葉凱雲聯絡購買安非他命情事
    。被告葉雲凱辯稱：如附表所示之電話是謝曉慧與伊聯絡，
    要還伊1千元云云，自無可採。是被告葉雲凱確有於前揭時
    地以1千元之代價，販賣第二級毒品安非他命予證人謝曉慧
    ，堪予認定。被告葉雲凱另辯稱：伊未販賣安非他命予謝曉
    慧云云，係事後卸責之詞，委無足取。
(二)、證人謝曉慧雖另於偵查中證稱：我於偵查中說受「阿鵬」之
    託跟被告葉雲凱調毒品是不實在的，那是警察叫我講的云云
    （見偵8696號卷第128頁）。然於該次偵查中經檢察官再訊
    以：「檢察官剛有嚇你嗎？」，證人謝曉慧答稱：「沒有，
    是警察叫我這樣講的」，嗣再經檢察官訊以：「到底有沒有
    跟葉雲凱調過毒品安非他命？」，證人謝曉慧即答稱：「有
    跟他購買過，是我自己吸食安非他命」，並再於檢察官訊以
    ：「是今年3月份的事情嗎？」，證人謝曉慧答稱：「是」
    等語（以上均見偵8696號卷第128頁），顯見其嗣後亦已坦
    認有於前揭時地向被告葉雲凱購買安非他命情事。且證人謝
    曉慧於原審審理接受交互詰問時仍證稱伊有於前揭時地受「
    阿鵬」之託向被告葉雲凱購買安非他命，已如前述，此證詞
    核與其於警詢及第一次接受偵查中之證詞相符，益徵證人謝
    曉慧上開於偵查中改稱伊說受「阿鵬」之託跟被告葉雲凱調
    毒品是警察叫伊講的云云，應係事後迴護被告葉雲凱之詞，
    尚不可採。至證人謝曉慧固有於前揭偵查證述時改稱是警察
    叫伊說向被告葉雲凱購買安非他命，惟該次證詞不可採信，
    已如前述，且其於警詢、第一次偵查及原審審理時所述均屬
    相符，是證人謝曉慧並無迭次證述內容前後不符而有3種版
    本情事。又被告葉雲凱與證人謝曉慧雖同為本案被告，惟渠
    等並非販賣毒品之共同正犯，故被告葉雲凱辯稱：證人謝曉
    慧迭次證述內容前後不符，有3種版本，且證人謝曉慧與伊
    係販賣毒品之共同正犯，謝曉慧之證詞不可採信云云，自無
    足取。
(三)、本案雖因被告葉雲凱矢口否認販賣犯行，致無從得知其購入
    第二級毒品安非他命之確實價格，進而與其販出之價格相較
    以查知被告葉雲凱獲利為何。然販賣第二級毒品，可處無期
    徒刑及七年以上有期徒刑，得併科新台幣七百萬元以下罰金
    ，修正前毒品危害防制條例第4條第2項定有明文，是販賣毒
    品係屬嚴重違法行為，苟遭逮獲，後果嚴重，毒販出售毒品
    時無不小心翼翼，不敢公然為之，且安非他命並無公定之價
    格，並可任意分裝或增減其份量，而每次買賣之價量，亦隨
    時依雙方關係之深淺、當時之資力、需求程度及對行情之認
    知等因素而異其標準，非可一概而論，因之販賣之獲利，除
    經坦承犯行，或帳冊價量均臻明確外，委難察得實情，而販
    賣之人從價差或量差中牟利方式雖異，惟其圖利之非法販賣
    行為則均相同，是縱未確切查得販賣賺取之實際差價，但除
    別有事證，足認係按同一價格轉讓，確未牟利之情形外，尚
    難執此認非法販賣之事證有所不足，致知過坦承者難辭重典
    ，飾詞否認者反得逞僥倖，而失情理之平；且安非他命價格
    昂貴，取得不易，苟無利可圖，應無甘冒被查緝法辦之危險
    而平白為無償轉讓毒品之可能，是其販入之價格必較售出之
    價格低廉，而有從中賺取買賣差價牟利之意圖及事實，應屬
    符合論理法則且不違背社會通常經驗之合理判斷。故被告葉
    雲凱販賣第二級毒品安非他命之行為，主觀上確有營利之意
    圖，應堪認定。
(四)、綜上所述，被告葉雲凱所辯，均不可採。本件事證明確，被
    告葉雲凱犯行洵堪認定。
二、按行為後法律有變更者，適用行為時之法律。但行為後之法
    律有利於行為人者，適用最有利於行為人之法律，刑法第2
    條第1項定有明文。又比較時應就罪刑有關之共犯、未遂犯
    、牽連犯、連續犯、結合犯，以及累犯加重、自首減輕暨其
    他法定加減（如身分加減）與加減例等一切規定，綜其全部
    罪刑之結果而為比較（最高法院24年上字第4634號判例、95
    年第8次刑事庭會議決議參照）。查毒品危害防制條例第4條
    第2項、第3項已於98年5月20日修正公布，並已發生效力。
    是本件被告葉雲凱行為後，毒品危害防制條例第4條第2項、
    業已修正公布並施行，是被告葉雲凱犯後法律已有變更，修
    正前毒品危害防制條例第4條第2項規定為：「製造、運輸、
    販賣第二級毒品者，處無期徒刑或七年以上有期徒刑，得併
    科新臺幣七百萬元以下罰金」，修正後毒品危害防制條例第
    4 條第2項則規定為：「製造、運輸、販賣第二級毒品者，
    處無期徒刑或七年以上有期徒刑，得併科新臺幣一千萬元以
    下罰金」，就其法定罰金刑部分，已由修正前「得併科新臺
    幣七百萬元以下罰金」更改為「得併科新臺幣一千萬元以下
    罰金」，是以修正前之毒品危害防制條例較有利於被告葉雲
    凱。另按從刑附屬於主刑，除法律有特別規定者外，依主刑
    所適用之法律，則基於從刑隨同主刑適用同一準據法之原則
    ，關於沒收部分，亦應適用修正前毒品危害防制條例之規定
    。
三、核被告葉雲凱所為，係犯修正前毒品危害防制條例第4條第2
    項之販賣第二級毒品罪。其持有毒品之低度行為，應為販賣
    之高度行為所吸收，不另論罪。按依修正前毒品危害防制條
    例第4條第2項之規定，販賣第二級毒品罪之法定刑為「無期
    徒刑或七年以上有期徒刑，得併科新臺幣七百萬元以下罰金
    」。然同為販賣第二級毒品之人，其原因動機不一，犯罪情
    節未必盡同，或有大盤毒梟者，亦有中、小盤之分，甚或僅
    止於吸毒者友儕間為求互通有無之有償轉讓者亦有之，其販
    賣行為所造成危害社會之程度自屬有異，法律科處此類犯罪
    ，所設之法定最低本刑卻同為「無期徒刑或七年以上有期徒
    刑，得併科新臺幣七百萬元以下罰金」，不可謂不重。於此
    情形，倘依其情狀處以有期徒刑，即足以懲儆，並可達防衛
    社會之目的者，自非不可依客觀之犯行與主觀之惡性二者加
    以考量其情狀，是否有可憫恕之處，適用刑法第59條之規定
    酌量減輕其刑，期使個案裁判之量刑，能斟酌至當，符合比
    例原則。本件被告葉雲凱販賣安非他命僅1次，數量甚少，
    獲利亦非鉅，又無證據足以證明其為大量走私進口或長期販
    賣毒品之所謂「大盤」、「中盤」之販毒者，其惡性與犯罪
    情節核與大毒梟有重大差異，如不論其情節輕重，遽處以販
    賣毒品罪之法定本刑無期徒刑或七年以上有期徒刑，誠屬情
    輕法重，過於嚴苛，有傷人民對法律之情感，其犯罪情狀，
    顯有可憫恕之情況，本院認科以最低度刑，仍嫌過重，爰依
    刑法第59條規定，酌量減輕其刑。
四、原審對被告葉雲凱予以論罪科刑，固非無見。惟查：(一)按從
    刑附屬於主刑，除法律有特別規定者外，依主刑所適用之法
    律，則基於從刑隨同主刑適用同一準據法之原則，本件主刑
    部分應適用修正前毒品危害防制條例之規定，已如前述，是
    關於沒收部分，亦應適用修正前毒品危害防制條例之規定，
    原判決就此部分漏未說明，尚有未洽；(二)被告葉雲凱於96年
    間，並未因竊盜案件，經法院判處拘役30日確定之前案紀錄
    ，有本院被告前案紀錄表1件在卷可稽，原判決於量刑時，
    竟率認被告葉雲凱有前開犯罪紀錄，難謂無誤；(三)原判決於
    事實欄並未認定上開0000000000號行動電話係屬被告葉雲凱
    所有，遽於理由及主文中予以沒收，亦非適法；(四)刑事訴訟
    法第288條第3項規定：「除簡式審判程序案件外，審判長就
    被告被訴事實為訊問者，應於調查證據程序之最後行之」，
    此項被訴事實之訊問，旨在使被告有辯明犯罪嫌疑之機會及
    陳述有利於己之事實，屬被告行使防禦權最重要之一環，乃
    事實審法院於審判期日應踐行之法定程序之一，倘事實審法
    院審判長於調查證據程序完畢後，疏未就被告之被訴事實逐
    一予以訊問，無異剝奪被告防禦權之行使，抑且有害於公平
    審判及程序正義，其基此有瑕疵之審判程序所為之判決，自
    有判決不適用法則之違背法令（最高法院93年度臺上字第57
    26號判決參照）。又審判期日之訴訟程序，專以審判筆錄為
    證，刑事訴訟法第47條亦定有明文。本件原審於98年10月22
    日、98年11月19日均係依通常審判程序進行，並非踐行簡式
    審判程序（見原審卷第102頁以下、第229頁以下），而稽之
    該等審判筆錄，審判長並未就被訴事實訊問被告葉雲凱，依
    前揭說明，其所踐行之訴訟程序，難謂於法無違。是被告葉
    雲凱上訴猶執陳詞否認犯罪，雖無理由，惟原判決既有可議
    之處，自應由本院予以撤銷改判。爰審酌被告葉雲凱供認有
    施用毒品安非他命（見本院卷第65頁反面），當知安非他命
    嚴重危害國民身心健康及社會風氣，影響社會治安，竟不顧
    他人身心健康，為謀一己私利販售牟利，兼衡其犯罪之動機
    、目的、犯後態度，及僅販賣1次、所得僅1千元，獲利非鉅
    ，且其並無犯罪前科，有本院被告前案紀錄表1件在卷可參
    ，素行非差等一切情狀，量處如主文第二項所示之刑。未扣
    案之1千元，為被告葉雲凱因販賣安非他命毒品所得之財物
    ，應依修正前毒品危害防制條例第19條第1項規定宣告沒收
    ，如全部或一部不能沒收，以其財產抵償（原判決贅載「連
    帶」）之。又扣案之上開0000000000號行動電話1支（含該
    門號SIM卡1張）係被告葉雲凱所有，業據被告葉雲凱陳明在
    卷（見偵8696號卷第109頁反面），並有中華電信查詢資料
    在卷可憑（見本院卷第55頁），且該手機係為被告葉雲凱用
    以販賣第二級毒品安非他命所用之物，已如前述，是該行動
    電話1支（含SIM卡1張），亦應依修正前毒品危害防制條例
    第19條第1項規定併予宣告沒收，至於扣案被告葉雲凱所有
    門號0000000000號SIM卡，並無積極證據證明與本件犯行相
    關又非違禁物，爰不予宣告沒收。
據上論斷，應依刑事訴訟法第369條第1項前段、第299條第1項前
段，修正前毒品危害防制條例第4條第2項、第19條第1項，刑法
第2條第1項前段、第11條前段、第59條，判決如主文。
本案經檢察官林炳雄到庭執行職務。
中    華    民    國   100    年    3     月    29    日
                  刑事第二十二庭審判長法  官  郭雅美
                                      法  官  洪于智
                                      法  官  李麗珠
以上正本證明與原本無異。
如不服本判決，應於收受送達後10日內向本院提出上訴書狀，其
未敘述上訴之理由者並得於提起上訴後10日內向本院補提理由書
（均須按他造當事人之人數附繕本）「切勿逕送上級法院」。
                                      書記官  陳禹任
中    華    民    國   100    年    3     月    29    日
附錄：本案論罪科刑法條全文
修正前毒品危害防制條例第4條：
製造、運輸、販賣第一級毒品者，處死刑或無期徒刑；處無期徒
刑者，得併科新臺幣一千萬元以下罰金。
製造、運輸、販賣第二級毒品者，處無期徒刑或七年以上有期徒
刑，得併科新臺幣七百萬元以下罰金。
製造、運輸、販賣第三級毒品者，處五年以上有期徒刑，得併科
新臺幣五百萬元以下罰金。
製造、運輸、販賣第四級毒品者，處三年以上十年以下有期徒刑
，得併科新臺幣三百萬元以下罰金。
製造、運輸、販賣專供製造或施用毒品之器具者，處一年以上七
年以下有期徒刑，得併科新臺幣一百萬元以下罰金。
前五項之未遂犯罰之。
附表：
┌─┬───────┬────────┬────────────┬───────┬───────┬─────┬─────┐
│  │  聯絡電話    │  電話聯絡時間  │     電話聯絡內容       │交付毒品時間  │ 交付毒品地點 │ 毒品金額 │交付毒品者│
├─┼───────┼────────┼────────────┼───────┼───────┼─────┼─────┤
│1 │0000000000    │98年3月25日     │謝：你在哪裡？          │98年3 月25日晚│桃園縣平鎮市自│ 1 千元   │葉雲凱    │
│  │（謝曉慧）    │晚間11時59分05秒│葉：我在家裡啊。        │間謝曉慧與葉雲│強街99巷1 號葉│          │          │
│  │撥打給        │                │謝：你那邊有用的東西嗎？│凱為左開通話後│雲凱住處      │          │          │
│  │0000000000    │                │葉：有，我剛拿到。      │之某時        │              │          │          │
│  │（葉雲凱）    │                │謝：你跟誰拿的？郵局的嗎│              │              │          │          │
│  │              │                │    ？                  │              │              │          │          │
│  │              │                │葉：你說誰的不好？      │              │              │          │          │
│  │              │                │謝：柳哥的也不好。      │              │              │          │          │
│  │              │                │葉：我覺得還好。        │              │              │          │          │
│  │              │                │謝：我朋友要拿1 張，cash│              │              │          │          │
│  │              │                │    。                  │              │              │          │          │
│  │              │                │葉：OK，然後呢，你在哪裡│              │              │          │          │
│  │              │                │    ？                  │              │              │          │          │
│  │              │                │謝：我過去你那邊啊。    │              │              │          │          │
├─┼───────┼────────┼────────────┼───────┼───────┼─────┼─────┤
│2 │0000000000    │98年3月26日凌晨 │謝：我現在過去了……大概│              │              │          │          │
│  │（謝曉慧）    │零時52分48秒    │    3分鐘到。           │              │              │          │          │
│  │撥打給        │                │葉：好。                │              │              │          │          │
│  │0000000000    │                │                        │              │              │          │          │
│  │（葉雲凱）    │                │                        │              │              │          │          │
└─┴───────┴────────┴────────────┴───────┴───────┴─────┴─────┘